【裁判字號】    89,台上,2173
【裁判日期】    890928
【裁判案由】    返還價金
【裁判全文】
最高法院民事判決                              八十九年度台上字第二一七三號
    上  訴  人  正御建設股份有限公司
    法定代理人  黃惠美
    訴訟代理人  陳憶娟律師
    被 上訴 人  甲○○
    訴訟代理人  張曼隆律師
右當事人間請求返還價金事件，上訴人對於中華民國八十八年七月十二日台灣高等法
院第二審判決（八十八年度上字第九○號），提起上訴，本院判決如左：
    主  文
上訴駁回。
第三審訴訟費用由上訴人負擔。
    理  由
本件被上訴人主張：伊於民國八十四年十二月三十一日購買上訴人（註：上訴人公司
法定代理人為黃惠美，原判決正本誤載為「黃惠珠」）興建之坐落台北縣中和市○○
段一五六地號土地上「雲坊利多」第Ａ五棟第五樓房地（下稱系爭房地），總價新台
幣（下同）七百五十萬元，依約上訴人應自簽約日起三百六十五日曆天取得系爭房屋
使用執照，並交付所有權狀及點交系爭房地於伊。惟上訴人屆期仍未履行，經伊先後
於八十六年四月一日、六月三十日催告上訴人履行，並定最後履行期限為同年七月十
日，上訴人仍未依約履行，系爭買賣契約已由伊合法解除等情。爰依買賣契約書第十
二條第一項約定，求為命上訴人返還已交付價金一百八十三萬元及自八十五年七月一
日起加付法定遲延利息，並給付違約金一百八十三萬元及自訴狀繕本送達翌日，即八
十六年十一月二十二日起，加付法定遲延利息之判決。（按第一審判決命上訴人應給
付被上訴人二百五十八萬元，及其中一百八十三萬元自八十六年八月三日起，另其中
七十五萬元自八十六年十一月二十二日起，各加付法定遲延利息，並駁回被上訴人其
餘之訴。被上訴人對其不利部分之判決，並未提起上訴。原審將第一審所為命上訴人
給付金額於超過二百三十七萬九千元及該超過部分自八十六年十一月二十二日起算之
利息部分廢棄，改判駁回被上訴人於第一審該部分之訴。並駁回上訴人其餘上訴。被
上訴人就其不利部分之判決，亦未聲明不服）。
上訴人則以：系爭房屋於八十四年四月二十一日開工，八十五年七月三十日竣工，同
年八月二日向台北縣政府工務局（下稱工務局）申請使用執照，因工務局審核緩慢等
非可歸責於伊之事由，遲至八十六年七月十九日始核發使用執照。又上訴人係於八十
六年七月二十九日始發函為解除契約之意思表示，其解約並無理由。又系爭違約金約
定金額過高，應予酌減等語，資為抗辯。
原審以：被上訴人因上訴人未依約於八十五年十二月三十一日取得系爭房屋使用執照
，並交付所有權狀、點交房地，而先後於八十六年四月一日、六月三十日函催上訴人
履行，並定七月十日為最後履行期日，上訴人仍未依約履行等情，有存證信函為證，
並為上訴人所不爭，堪信為真實，上訴人應自八十六年七月十日起負遲延責任。上訴
人雖於八十七年七月十九日取得使用執照，然在其於七月三十日收受被上訴人於七月
二十九日所為解除系爭買賣契約之意思表示前，並未依約交付上開使用執照、所有權
狀及點交系爭房地予被上訴人乙節，復為上訴人所不爭，自應認系爭契約已合法解除
。上訴人雖以使用執照因工務局審核緩慢等不可抗力之因素所導致置辯，然為被上訴
人所否認。查依台北縣政府八十七年九月二十二日八七北府工使字第三○○八二○號
函所載內容略以：本案使用執照係因申請人（指上訴人）未能及時補正，致使用執照
無法依限核發等情以觀，足徵系爭使用執照遲延核發之理由，在於上訴人申請送件時
未符合規定，又未按時補正所致，此乃顯可歸責於上訴人自己之事由。是上訴人所辯
，自不足採。被上訴人於上訴人遲延給付後所為解除契約之意思表示，於法有據。是
以被上訴人於解約後依買賣契約書第十條約定，訴請上訴人返還已交付之價金一百八
十三萬元本息，為有理由。而違約金部分經斟酌經濟景氣、上訴人依約履行可獲利益
，及被上訴人所受損害，認被上訴人請求之違約金以其所繳價金一百八十三萬元之百
分之三十（即五十四萬九千元）為適當，被上訴人違約金本息之請求於此範圍內為有
理由，為其心證之所由得，並說明上訴人其餘主張及聲明證據不予斟酌之理由。因將
第一審所為命上訴人給付金額於超過二百三十七萬九千元及該超過部分自八十六年十
一月二十二日起算之利息部分廢棄，改判駁回被上訴人於第一審該部分之訴，其餘部
分維持第一審所為上訴人敗訴之判決，駁回上訴人之上訴，經核於法洵無違誤。上訴
論旨，就原審取捨證據、認定事實暨解釋契約，並核減違約金職權之行使，指摘原判
決不利於己部分為不當，求予廢棄，非有理由。
據上論結，本件上訴為無理由。依民事訴訟法第四百八十一條、第四百四十九條第一
項、第七十八條，判決如主文。
中      華      民      國    八十九    年      九      月    二十八    日
                              最高法院民事第六庭
                                  審判長法官  朱  錦  娟
                                        法官  蘇  達  志
                                        法官  顏  南  全
                                        法官  陳  碧  玉
                                        法官  劉  延  村
      右正本證明與原本無異
                                              書  記  官
中      華      民      國    八十九    年      十      月      九      日


司法院資訊處製作；財團法人民間司法改革基金會備份。
